【裁判字號】    97,訴,136
【裁判日期】    971231
【裁判案由】    塗銷抵押權設定登記
【裁判全文】
臺灣宜蘭地方法院民事判決               97年度訴字第136號
原      告  甲○○
訴訟代理人  簡坤山律師
被      告  乙○○
訴訟代理人  林正欣律師
複  代理人  林映廷律師
上列當事人間塗銷抵押權設定登記事件，本院於97年12月17日言
詞辯論終結，判決如下：
    主  文
確認被告對於原告就原告所有坐落宜蘭縣羅東鎮○○段一九八一
、一九八一之一地號土地上，由宜蘭縣羅東地政事務所以民國九
十六年羅登字第一二九八七０號收件，並於民國九十六年七月二
十五日為讓與登記、權利價值新台幣伍佰伍拾萬元之抵押權所擔
保之債權關係不存在。
被告就前項所示之抵押權登記應予塗銷。
訴訟費用新台幣伍萬伍仟玖佰伍拾元由被告負擔。
    事實及理由
一、原告起訴主張：緣坐落宜蘭縣羅東鎮○○段1981地號土地，
    及另於民國96年8 月14日分割增加之同段1981-1地號土地（
    以下均簡稱系爭土地），均為原告所有，前於95年12月19日
    原告將系爭土地出售予訴外人丁○○，丁○○表示為保障其
    已給付之部分買賣價金新台幣（下同）250 萬元，要求原告
    於96年4月27日辦理設定550萬元之普通抵押權登記（以下簡
    稱系爭抵押權），雙方事後於96年12月21日於買賣契約第12
    條特約事項第9 項增補約定，丁○○需於96年12月25日前塗
    銷系爭抵押權登記，逾期未辦理者，以違約論。丁○○在系
    爭土地上建造房屋，但房屋才完成結構體，即因負債拒不出
    面處理，原告始發現丁○○不僅未依約塗銷系爭抵押權登記
    ，反而將系爭抵押權讓與登記予被告，經宜蘭縣羅東地政事
    務所以96年羅登字第129870號受件而於96年7 月25日完成讓
    與登記，惟兩造間並無任何債權債務關係，丁○○對於原告
    亦無任何債權關係，其買賣價款尚未付清，況丁○○依約必
    須塗銷系爭抵押權登記，爰依法訴請確認被告對於原告就系
    爭土地上之系爭抵押權擔保之債權關係不存在，並依民法第
    767 條物上請求權之法律關係，請求被告塗銷系爭抵押權登
    記等語。並聲明：（一）確認被告對於原告就原告所有系爭
    土地設定之系爭抵押權所擔保之債權關係不存在；（二）被
    告就系爭抵押權登記應予塗銷。
二、被告則以：原告既主張系爭抵押權登記係為了擔保訴外人丁
    ○○給付之部分買賣價金，亦即買賣契約之請求權，卻又主
    張系爭抵押權設定當時，與丁○○間並無550 萬元之債權存
    在，互為矛盾。原告履行買賣契約，乃其義務，是否依約履
    行，與系爭抵押權存不存在無涉，況原告早在起訴前就虛偽
    設定地上權予第三人，企圖妨礙被告行使抵押權，已屬違約
    ，竟侈言依約履行，實在無理。系爭抵押權所擔保之範圍，
    包括買賣契約所生之移轉系爭土地、房屋移轉請求權（係丁
    ○○借名原告之名義作為起造人）、違約後價金返還請求權
    、營建費用損害賠償請求權之債權，於興建房屋期間，因丁
    ○○資金調度困難，乃陸續簽發訴外人田新營造事業有限公
    司及持其友人林美芳之支票向被告借款千萬元，其中部分借
    款550 萬元即為丁○○用以興建房屋及購買系爭土地之部分
    價款，因丁○○無力償還，乃將其對於原告之上開債權及系
    爭抵押權讓與被告，丁○○並將買賣契約正本交付被告，系
    爭抵押權隨同債權已合法讓與予被告，爰再以97年7月16 日
    之答辯（二）狀作為債權及系爭抵押權讓與之通知。縱使丁
    ○○未完全給付價款，亦不過是給付遲延而已，前述債權及
    系爭抵押權自不受影響。原告提出之買賣契約第12條特約事
    項第9 項增補約定，在丁○○交付被告之買賣契約正本上並
    無上開記載，且系爭抵押權早在96年7 月25日業已讓與登記
    予被告，丁○○無權於96年12月21日同意塗銷系爭抵押權登
    記。另原告事後利用丁○○行蹤不明而催告履行並解除與丁
    ○○之買賣契約，有違誠信原則等語，資為抗辯。並聲明：
    原告之訴駁回。
三、兩造不爭執之事實：
（一）系爭土地均為原告所有，原告前於95年12月19日將系爭土
      地出售予訴外人丁○○，並簽定買賣契約書，丁○○已給
      付250萬元之買賣價金。
（二）原告與丁○○於96年4 月27日合意在系爭土地上設定系爭
      抵押權登記。
（三）丁○○於96年7 月25日將系爭抵押權讓與登記予被告。
四、得心證之理由
    本件之爭點，經兩造同意後，整理如下述項目：（一）原告
    與訴外人丁○○間就系爭土地所設定之系爭抵押權登記是否
    合法有效？（二）系爭抵押權登記如屬合法有效，其擔保之
    債權範圍為何？（三）原告是否已合法解除與訴外人丁○○
    間之買賣契約？系爭抵押權所擔保之債權是否因此而不存在
    ？（四）訴外人丁○○於96年7 月25日將系爭抵押權以讓與
    為原因移轉登記給被告，是否合法有效？以下即分別予以說
    明：
（一）原告與訴外人丁○○間就系爭土地所設定之系爭抵押權登
      記是否合法有效？
  １  按抵押權為從物權，以其擔保之債權存在為發生之要件，
      契約當事人間除以債權之發生為停止條件，或約定就將來
      應發生之債權而設定外，若所擔保之債權不存在，縱為抵
      押權之設定登記，仍難認其抵押權業已成立，乃抵押權成
      立上（發生上）之從屬性，固與民法第870 條規定之移轉
      上從屬性有別，惟兩者關於抵押權與主債權不可分之從屬
      特性，則無二致（最高法院94年度台上字第112 號判決意
      旨參照）。而抵押權係支配標的物交換價值之價值權，與
      用益物權係支配標的物用益價值之用益權，係立於同等之
      地位。用益物權既為獨立物權，為使抵押權能發揮媒介投
      資手段之社會作用，已無斷然否認其亦具有獨立性之必要
      ，是以對抵押權從屬性之解釋不妨從寬。蓋設定抵押權之
      目的係在擔保債權之清償，則只須將來實行抵押權時有被
      擔保之債權存在即為已足，故契約當事人如訂立以將來可
      發生之債權為被擔保債權，亦即其債權之發生雖屬於將來
      ，但其數額已經預定者，此種抵押權在債權發生前亦得有
      效設立及登記（最高法院91年度台上字第1955號判決意旨
      參照）。要言之，如抵押權之設定當時，雖無特定之債權
      發生，但當事人約定以債權之發生為停止條件，或約定就
      將來應發生之債權而設定者，該抵押權之設定登記仍屬有
      效，合先敘明。
  ２  查原告主張系爭抵押權登記之設定原因，係因訴外人丁○
      ○向原告購買系爭土地時，為擔保已給付之部分買賣價金
      ，故由原告與丁○○合意設定系爭抵押權登記，主要是擔
      保將來如果原告拒絕移轉土地其其上所蓋房屋的話，所產
      生的損害賠償請求權等語。核與證人丙○○到庭證稱：我
      是承辦系爭土地買賣的代書，系爭抵押權主要是為了擔保
      丁○○已經給付的買賣價款及依照買賣契約將來預定要實
      際給付給原告的買賣價款，會設定550 萬元，是當事人自
      己設定的，我並不清楚等語大致相同。而參照原告提出之
      系爭買賣契約書第8條違約罰則（3）之約定：乙方（即原
      告）不依本契約履行所定之各項義務者，即為違約。如經
      甲方（即丁○○）催告限期履行，逾期仍不履行時，甲方
      得解除本契約，乙方並應將所收之價款加倍返還予甲方作
      為違約賠償。綜上，足證系爭抵押權登記之目的在於擔保
      原告違約而致買賣契約無法履行時，丁○○得於解除契約
      後，請求原告返還已給付之買賣價金加倍之違約賠償，是
      其所擔保者解釋上應為「加倍違約賠償之債權」，而以該
      加倍違約賠償債權之發生為停止條件，參照上開說明，並
      無違反抵押權從屬性原則，故原告主張系爭抵押權登記因
      無擔保之債權存在而屬無效之登記云云，即無理由。況原
      告對於系爭抵押權之登記確與丁○○間達成合意，為原告
      所自認，於本件訴訟反而主張系爭抵押權登記為無效登記
      云云，亦有違誠實信用之原則。
（二）系爭抵押權登記如屬合法有效，其擔保之債權範圍為何？
  １  被告雖主張系爭抵押權登記擔保之債權範圍包括「土地、
      建物所有權移轉請求權、違約後價金返還請求權及營造費
      用損害賠償請求權」云云，然查：系爭抵押權登記擔保之
      債權，依據證人丙○○之證詞及系爭買賣契約書之約定，
      已可認定為「加倍違約賠償之債權」，詳如前述，被告另
      主張包括「土地、建物所有權移轉請求權及營造費用損害
      賠償請求權」云云，已屬無據。且土地所有權之移轉，為
      系爭土地買賣契約之要素，無待當事人另行約定作為擔保
      之標的，建物所有權雖借用原告之名義起造，但原始起造
      人為丁○○，為兩造所不爭執，是系爭土地上之建物所有
      權實為丁○○所有，而非原告所有，丁○○對於原告亦無
      建物所有權之移轉請求權可言，而僅有事後變更名義之問
      題而已，另建物之營造費用多寡，更與原告無涉，丁○○
      對於原告並無契約上之營造費用損害賠償請求權存在，被
      告前述主張，要屬任意擴張解釋，自不足採。
  ２  茲有疑義者，乃系爭抵押權擔保之債權金額設定為550 萬
      元，是否即表示丁○○對於原告確有550 萬元之債權存在
      ？查該金額之設定，根據證人丙○○之證詞，為原告與丁
      ○○所合意設定，不清楚其詳情。而該債權之發生既屬停
      止條件，自因視停止條件成就當時是否確有550 萬元之債
      權存在，始能認定系爭抵押權擔保所擔保之債權額究竟為
      何？在該停止條件未成就前，系爭抵押權登記即使仍屬有
      效，但無法逕行認定丁○○對於原告確有550 萬元之債權
      存在，先予敘明。
（三）原告是否已合法解除與訴外人丁○○間之買賣契約？系爭
      抵押權所擔保之債權是否因此而不存在？
  １  查原告主張迄今為止，僅收受丁○○給付之250 萬元之買
      賣價金等語，此有原告提出之買賣契約書付款明細資料影
      本乙份及簽受之支票影本5 紙在卷可參，被告對此並無爭
      執，堪予採信。原告復主張因丁○○於系爭土地建造之建
      物完成結構體後，即避不見面，事後又發現丁○○已將系
      爭抵押權登記讓與給被告，乃於96年12月1 日以買賣契約
      特約事項第（9 ）項約定丁○○需於96年12月25日以前塗
      銷系爭抵押權設定（讓與），逾期未辦理塗銷登記者，則
      以違約論等語，亦有前述買賣契約書影本在卷可憑。丁○
      ○既未依約履行，則原告依據其與丁○○之約定，催告丁
      ○○於一定期限內未履行者，並解除契約，此有原告提出
      之催告函、本院送達證書各2 份為證，自屬可採。被告雖
      辯稱原告自行違約設定地上權，反而要求丁○○塗銷系爭
      抵押權登記，並利用行蹤不明之丁○○而催告履行並解除
      契約，有違誠信原則云云，然查：丁○○既已同意於96年
      12月25日以前塗銷系爭抵押權設定（讓與），依據契約之
      相對性原則，原告與丁○○間均應受其拘束，丁○○未依
      約於期限內辦理塗銷系爭抵押權登記（讓與），既屬可歸
      責於丁○○之事由而違約，原告自屬有權解除其與丁○○
      間之買賣契約，至設定地上權與否，與系爭土地之買賣契
      約無關，故被告上開主張，要無可採。
  ２  次查：系爭抵押權早於96年7 月24日業已讓與登記予被告
      ，如系爭抵押權所擔保之債權業因原告違約發生且已合法
      讓與被告，固不因原告事後解除契約而受到影響。惟原告
      解除契約時，系爭抵押權所擔保之債權即丁○○對於原告
      之「加倍違約賠償之債權」已可確認並未發生，而被告亦
      未能舉證證明在系爭抵押權登記讓與被告當時，有可歸責
      於原告之事由而致「加倍違約賠償之債權」發生之停止條
      件成就情事，是系爭抵押權所擔保之債權於原告解除買賣
      契約後，已確定未發生，該債權既不存在，則系爭抵押權
      登記基於從屬性原則，解釋上自應隨同失其效力。
（四）訴外人丁○○於96年7 月25日將系爭抵押權以讓與為原因
      移轉登記給被告，是否合法有效？
      丁○○於96年7 月25日將系爭抵押權以讓與為原因移轉登
      記給被告當時，因系爭抵押權所擔保之債權尚無法確定不
      會發生，仍屬合法有效，但系爭抵押權所擔保之債權已因
      可歸責於丁○○之事由，原告依約解除契約，條件確定不
      會成就而未發生，已如前述，則丁○○讓與被告之債權已
      確定不存在，故系爭抵押權讓與登記當時即使合法有效，
      原告仍得訴請塗銷嗣後已失其效力之系爭抵押權登記。
五、綜上所述，原告訴請確認被告對於原告就系爭土地上之系爭
    抵押權擔保之債權關係不存在，並依民法第767 條物上請求
    權之法律關係，請求被告塗銷系爭抵押權登記，為有理由，
    應予准許。本件訴訟費用，包括裁判費55,450元及證人旅費
    500元合計55,950 元，應由敗訴之被告負擔。本件事證已臻
    明確，兩造其餘攻擊防禦方法及舉證，核與判決結果無影響
    者，爰不一一論述，併此敘明。
六、訴訟費用負擔之依據：民事訴訟法第78條。
中    華    民    國    97    年    12    月    31    日
                  臺灣宜蘭地方法院民事庭
                      法  官  林俊廷
正本係照原本作成。
如對本判決上訴，應於判決送達後20日內向本院提出上訴狀（須
附繕本）。
中    華    民    國    98    年    1     月    7     日
                      書記官  林慶生


司法院資訊處製作；財團法人民間司法改革基金會備份。
